【裁判字號】    97,台上,6249
【裁判日期】    971204
【裁判案由】    偽造文書
【裁判全文】
最高法院刑事判決            九十七年度台上字第六二四九號
上  訴  人  甲○○
選任辯護人  柏有為律師
            藍弘仁律師
上列上訴人因偽造文書案件，不服台灣高等法院中華民國九十四
年十二月二十七日第二審判決（九十四年度上訴字第三一二二號
，起訴案號：台灣板橋地方法院檢察署九十三年度偵字第四六七
九號），提起上訴，本院判決如下：
    主  文
上訴駁回。
    理  由
按刑事訴訟法第三百七十七條規定：上訴於第三審法院，非以判
決違背法令為理由，不得為之。是提起第三審上訴，應以原判決
違背法令為理由，係屬法定要件。如果上訴理由書狀並未依據卷
內訴訟資料，具體指摘原判決不適用何種法則或如何適用不當，
或所指摘原判決違法情事，顯與法律規定得為第三審上訴理由之
違法情形不相適合時，均應認其上訴為違背法律上之程式，予以
駁回。本件原審就上訴人甲○○行使偽造私文書部分經審理結果
，認為上訴人受告訴人張富美、許博欽及乙○○、楊光明、楊光
榮、楊玲珠、楊光沼、楊光正（以上八人下稱告訴人等），及許
炳埠（民國八十年十月三日死亡，係上訴人之曾祖父）其餘繼承
人等之委託，辦理許炳埠生前擁有坐落台北縣中和市○○段三七
－○○○○地號土地（所有權之二分之一，下稱系爭土地）之繼
承登記，竟於九十一年一月十日「遺產分割協議書」、九十一年
三月二十四日「土地繼承登記授權及遺產分割協議書」、九十一
年三月二十五日「遺產分割協議書」及九十一年三月三十日「土
地繼承登記授權及遺產分割協議書」上，連續就告訴人等於系爭
土地之應繼分及繼承人間於同段第三七－○○○一地號土地徵收
補償金（下稱系爭補償金）分配之相關約定，為虛偽不實之記載
，持至台北縣中和地政事務所，並填載土地登記清冊及土地登記
申請書，以之申辦系爭土地之繼承分割登記，足以生損害於告訴
人等及地政機關對地籍管理之正確性，犯刑法第二百十條、第二
百十六條之行使偽造私文書等罪，犯行明確，因而維持第一審依
刑法修正前牽連犯從一重論上訴人以行使偽造私文書，足以生損
害於公眾及他人罪之科刑判決（處有期徒刑一年），駁回上訴人
在第二審之上訴。已詳敘其調查、取捨證據之結果及憑以認定犯
罪事實之心證理由。並就上訴人否認犯行之供詞及其所辯各語認
非可採，予以論述及指駁。從形式上觀察，原判決關於行使偽造
私文書部分，尚無足以影響判決結果之違背法令情形存在。上訴
意旨略稱：(1)告訴人等均係自行領取系爭補償金，其等所稱委託
上訴人領取系爭補償金而交付印鑑章等予上訴人，並非實在，上
訴人未曾取得告訴人等之印鑑章，本件亦無證據證明上訴人有偽
造九十一年一月十日「遺產分割協議書」之事實。原判決既認張
富美直至九十一年十月二十六日仍持有自己之印章，又認上訴人
偽造上開遺產分割協議書，有理由矛盾之違法。(2)張富美、楊玲
珠均簽立收據收受權狀，張富美並與上訴人簽立和解協議書，就
約定給付上訴人之母許千慧新台幣（下同）六百萬元事宜，承諾
會儘速匯款，有上訴人提出九十一年十月二十六日電話錄音譯文
可佐，原判決未為斟酌，有理由不備之違法。(3)九十一年一月十
日「遺產分割協議書」，係由上訴人（大房）、張富美（二房）
及楊光榮、乙○○（三房）取得各房授權後，共同議定，因許炳
埠自日本回台迄去世前均由大房許井（八十四年間死亡，係上
訴人之祖父）照顧，各房繼承人同意由陳月娥（許井之妻）一
房繼承較多部分，遂依此原則訂立該協議書，此由張富美之子女
及媳婦許碩芬、許碩書、許博欽及簡久桂夫婦於第一審均證稱係
授權張富美領取系爭補償金等語，可得證實。原判決恝置不論，
對上訴人請求傳喚乙○○作證，證明有該協議，亦認無必要，有
理由不備及調查職責未盡之違法。(4)九十一年三月二十五日「遺
產分割協議書」係因地政事務所承辦人要求當場於正面表格填寫
其他十人之權利範圍，上訴人只得照做，上訴人如有意偽造，另
寫一張即可，無使用誤繕之表格而留下證據之可能。原判決徒以
上訴人於該協議書背面加註無效，推論上訴人偽造該協議書，有
理由不備之違法。(5)本件既無證據證明上訴人有偽造九十一年一
月十日「遺產分割協議書」之情事，九十一年三月二十四日「土
地繼承登記授權及遺產分割協議書」及九十一年三月三十日「土
地繼承登記授權及遺產分割協議書」內容與之相同，其上加註「
九十分之一」等文字墨色，縱經鑑定認與其他書寫文字不符，上
訴人亦無變造各該文書之行為。原判決仍推論上訴人有各該偽造
私文書之犯行，有理由不備之違法等語。惟查：(一)、原判決認定
上訴人有前揭行使偽造私文書之犯罪事實，係以：(1)告訴人張富
美及乙○○兩房繼承人，雖均曾委託上訴人代為辦理系爭土地之
繼承分割登記，但依楊光榮及證人許碩芬、許碩書、許碩芳所證
，其等對於張富美等人繼承土地持分短少之事，俱異口同聲稱係
事後聽聞、事先並不清楚等語，對關於九十一年一月十日「遺產
分割協議書」上所記載，張富美、乙○○兩房必須於領得土地徵
收補償金後各給付許千慧六百萬元一事，亦均稱不知道、不合理
、沒有任何理由要這樣作等語；另許井之女許菁芬、之子許剛
毅對於張富美、乙○○兩房關於領取之補償金必須各給付六百萬
元予許千慧一事，且均表示：均係聽上訴人說的，在看到協議書
前，並不知道有這件事等語；簡久桂（即許博欽之妻）並明白證
稱：並無因扶養許炳埠，張富美及乙○○兩房須各付許千慧六百
萬元之約定，及無簽署九十一年三月三十日土地繼承登記授權及
遺產分割協議書上加註之持分約定等情；許千慧、陳月娥均證稱
係聽上訴人說可以再多要一點等語。如此攸關各房權益之重大事
項，衡情當經相當時間討論、協商，非倉促之下能作決定，而上
開證人許碩芬等竟未曾於事前聽聞，實違常理。足見該協議書關
於此兩項內容是否屬實，甚有可疑；陳月娥、許碩芬、許碩芳提
到關於照顧許炳埠部分應給付五十萬元予陳月娥等情，其金額則
較為合理。(2)楊光榮於第一審證稱：伊等有委託上訴人辦理系爭
土地之分割，持分三十六分之一那份（按即台灣板橋地方法院檢
察署九十二年度發查字第一五八一號卷第二十六頁之九十一年三
月二十五日遺產分割協議書背面經打×之部分）才是正常的，九
十一年三月二十五日遺產分割協議書上註記之＜取得九十分之一
＞持分內容不是真的，簽的時候持分沒有註記，不同意許千慧分
得九十分之二十二；當初拿這一份三十六分之一持分遺產分割協
議書來時，伊等有同意簽名，後來為何會被打×作廢，伊等不知
情，亦未和上訴人那一房約定領到補償金後，要在六個月內匯六
百萬元給許千慧等語；倘九十一年一月十日遺產分割協議書上，
所載楊氏一房共六人各繼承取得系爭土地九十分之一之應有部分
，及就補償金部分應匯款六百萬元給許千慧等情，已為乙○○一
房所同意，則關於土地繼承分割部分，於其後九十一年三月二十
五日所簽定之「遺產分割協議書」上，理當依此協議記載，楊氏
一房亦不至於就此內容有何意見，然該九十一年三月二十五日「
遺產分割協議書」背面卻記載乙○○等六人，持分三十六分之一
範圍，嗣再由上訴人用印加註「此頁以下無效」、「以上無效」
等字，豈非多此一舉？顯違常理，堪認楊光榮前揭所述情節屬實
。(3)經第一審向台北縣政府調取系爭土地辦理繼承分割登記之相
關文件，送請內政部警政署刑事警察局鑑定結果，認定九十一年
三月二十四日「土地繼承登記授權及遺產分割協議書」、系爭土
地九十一年三月三十日「土地繼承登記授權及遺產分割協議書」
上加註之「九十分之一」等文字，筆跡墨色與其他書寫文字並不
相符，有該局九十四年五月二十六日刑鑑字第○九四○○五三三
七九號鑑定書、九十四年六月九日刑鑑字第○九四○○八八○四
四號鑑定書附卷可憑，亦足認該等文件上註記之內容應係上訴人
事後加註其上。至於上訴人所提出關於其與許碩芳間及於九十一
年十月二十六日與張富美對話之錄音及譯文內容，僅足以證明張
富美確有授權上訴人辦理系爭土地繼承分割登記及在九十一年十
月二十六日前張富美印章仍由張富美持有之事實，張富美否認有
授權上訴人辦理系爭土地繼承分割登記云云，為無可採，自不足
為上訴人有利之認定各等情。俱依卷內證據資料說明論證、指駁
綦詳。其推理論斷衡諸經驗及論理等證據法則皆無違背，並無違
法情事。(二)、所謂應於審判期日調查之證據，係指與待證事實有
重要關係，在客觀上認為應行調查者而言，故事實審對於證據之
調查，其範圍並非漫無限制，必其證據與判斷待證事實之有無具
有必要之關聯性者，方屬上開應行調查之範圍。乙○○並未曾與
上訴人及其他繼承人協議系爭土地應繼分及有關系爭補償金分配
事宜之情事，業據乙○○於偵查中到庭陳述明確；原判決認本件
上訴人偽造私文書犯行，事證已明，上訴人猶請求傳訊乙○○欲
證明有該協議，為無必要等情，即難認違誤，與調查職責未盡之
違法情形並不相當。經核其餘上訴意旨，亦係置原判決所為明白
論斷於不顧，仍持已為原判決指駁之陳詞，專憑己意再事爭辯，
或任意指摘原判決違法，難認已符合首揭法定之第三審上訴要件
。本件關於行使偽造私文書部分之上訴違背法律上之程式，應予
駁回。又上訴人牽連犯刑法第二百十四條之使公務員登載不實事
項於公文書罪及第三百四十二條第一項之背信罪部分，核屬刑事
訴訟法第三百七十六條第一款、第五款所列之案件，既經第二審
判決，不得上訴於第三審法院，其對得上訴第三審之行使偽造私
文書罪部分之上訴既不合法，應從程序上駁回，此部分自無從併
為實體上審判，其上訴亦非合法，應併予駁回。
據上論結，應依刑事訴訟法第三百九十五條前段，判決如主文。
中    華    民    國  九十七  年   十二   月    四    日
                      最高法院刑事第十庭
                          審判長法官  邵  燕  玲
                                法官  李  伯  道
                                法官  孫  增  同
                                法官  李  英  勇
                                法官  陳  東  誥
      本件正本證明與原本無異
                                      書  記  官
中    華    民    國  九十七  年   十二   月    九    日
                                                     Ｍ


司法院資訊處製作；財團法人民間司法改革基金會備份。
